臺灣高等法院民事判決　　　　　　　　　 94年度上字第261號
上　訴　人　丑○○
訴訟代理人　侯傑中律師
複 代 理人　張漢榮律師
　　　　　　林宇文律師
被 上 訴人　己○○(即王玉芳之承受訴訟人)
　　　　　　丙○○(即王玉芳之承受訴訟人)
　　　　　　戊○○(即王玉芳之承受訴訟人)
　　　　　　丁○○(即王玉芳之承受訴訟人)
　　　　　　乙○○(即王玉芳之承受訴訟人)
　　　　　　庚○○(即王玉芳之承受訴訟人)
共　　　同
訴訟代理人　李淑寶律師
被　上訴人　甲○○(即王玉芳之承受訴訟人)
上列當事人間交付買賣標的物事件，上訴人對於中華民國94年1
月5 日臺灣基隆地方法院92年度訴字第380 號第一審判決提起上
訴，經本院於96年5 月2 日言詞辯論終結，判決如下：
    主  文
上訴駁回。
第二審訴訟費用由上訴人負擔。
    事實及理由
壹、程序方面：
一、被上訴人王玉芳於民國（下同）94年7 月30日死亡，其繼承
    人為己○○、丙○○、戊○○、丁○○、乙○○、庚○○（
    下稱己○○等6 人）及甲○○，有繼承系統表及戶籍謄本附
    卷可稽，並由己○○等6 人聲明承受訴訟（見本院卷(一)第20
    2 頁），依民事訴訟法第168 條、第175 條第1 項規定，其
    聲明承受訴訟，並無不合，應予准許，合先敘明。
二、被上訴人甲○○（即王玉芳之繼承人）經合法通知，未於言
    詞辯論期日到場，經核無民事訴訟法第386 條之情事，爰依
    上訴人之聲請，由其一造辯論而為判決。
貳、實體方面：
一、上訴人主張：伊與被上訴人等人之被繼承人王玉芳，於91年
    3 月7 日就王玉芳所有坐落臺北縣瑞芳鎮○○段第76地號（
    面積40平方公尺，係王玉芳向臺北縣瑞芳鎮公所承租之鎮有
    土地）、第85地號（面積27.39 平方公尺，重測前為龍潭堵
    段第276 之20地號）及第86地號（面積12.22 平方公尺，重
    測前為龍潭堵段第276 之15地號）之土地，及坐落其上建物
    （門牌號碼為：臺北縣瑞芳鎮○○街3 號1 、2 樓）訂立買
    賣契約，約定價金為新臺幣（下同）320 萬元（不動產買賣
    契約書上不動產標示土地部分，因訂約時王玉芳之所有權狀
    遺失，致代書誤植地號，但不影響兩造買賣之真意）。伊給
    付315 萬元後，王玉芳仍占用系爭買賣標的物拒不交付，僅
    將系爭買賣標的物之所有權移轉登記與上訴人。依民法第34
    8 條及系爭不動產買賣契約第8 條、第11條之約定，王玉芳
    應於「尾款付清日」將房屋騰空交予上訴人。上訴人多次透
    過代書轉達並將付清尾款5 萬元，王玉芳均置之不理。王玉
    芳之子己○○雖於原審92年10月28日言詞辯論時稱：「系爭
    房屋房地契及印鑑均在我這裡，．．．後來才知道房子被我
    弟弟賣掉了，我母親在91年3 月份第二次中風，就無法言語
    及行動。我們均不知道房子被賣掉的事情。」，似指系爭房
    屋之買賣，王玉芳並不知情，姑不論91年3 月7 日之買賣契
    約是否甲○○無權代理，惟既於91年7 月21日經民間公證人
    寅○○前往王玉芳住院之醫院，由王玉芳親自表示買賣之意
    思，並反覆確認後，公證人始行認證，王玉芳於91年7 月21
    日有民法第170 條第1 項之承認，依民事訴訟法第358 條第
    1項規定，本件買賣契約業經公證人認證，應推定為真正，
    買賣契約已有效成立，若王玉芳否認其效力，當負舉證之責
    。又王玉芳之印鑑章於中風後遭己○○以遺失為由更換，顯
    見王玉芳並非於中風後即無意識，否則焉能委託己○○辦理
    印鑑變更。且王玉芳於91年3 月5 日中風前，確曾授權甲○
    ○辦理系爭不動產之買賣一節，業經被上訴人甲○○於臺灣
    基隆地方法院94年度訴字第24號訴訟中證述明確，是本件買
    賣契約對王玉芳及被上訴人等已生效力。證人周美玲及代書
    辛○○亦當庭指認戊○○在場，戊○○否認知悉買賣契約，
    自有不實。另經財團法人振興復健醫學中心（下稱振興醫院
    ）函覆法院以：王玉芳於91年7 月5 日至91年7 月31日住院
    期間，講話應對尚能切題，與公證人寅○○、證人辛○○暨
    被上訴人甲○○等人所陳王玉芳於公證當日精神狀態良好等
    情相符。此外，振興醫院之護理紀錄與證人即振興醫院醫師
    癸○○之證詞，均可證明王玉芳於振興醫院住院期間具有意
    識能力。至於被上訴人質疑上訴人陳述之認證地點不一，乃
    上訴人複代理人誤繕，不影響系爭買賣契約業經認證之事實
    。爰依契約之法律關係，請求被上訴人等即王玉芳之繼承人
    應將坐落臺北縣瑞芳鎮○○段第76地號、第85地號及第86地
    號之土地及坐落其上建物（門牌號碼為：臺北縣瑞芳鎮○○
    街3 號1 、2 樓）交付上訴人。（原審為上訴人敗訴之判決
    ，上訴人不服，提起上訴），並上訴聲明：(一)原判決廢棄。
    (二)王玉芳之繼承人即被上訴人等應將坐落臺北縣瑞芳鎮○○
    段第76地號、第85地號及第86地號之土地及坐落其上建物（
    門牌號碼為：臺北縣瑞芳鎮○○街3 號1 、2 樓）交付上訴
    人。(三)願供擔保，請准宣告假執行。
二、被上訴人己○○等6 人則以：王玉芳一向由己○○（即王玉
    芳之監護人）及戊○○照顧，系爭不動產所有權狀及王玉芳
    之印鑑，亦均由己○○保管，己○○及戊○○從未聽聞王玉
    芳擬出售系爭土地及建物，且王玉芳於91年3 月5 日二次中
    風，住進中山醫院治療，91年7 月5 日至同年月31日則在振
    興醫院住院作肢體復健，語言無法表達，意識不清。甲○○
    趁王玉芳意識不情之際，於91年3 月7 日無權代理王玉芳與
    上訴人簽訂系爭不動產買賣契約，此由甲○○無法取得王玉
    芳之印鑑及系爭不動產所有權狀，且不動產買賣契約書中土
    地之標示記載錯誤即明。依民法第170 條第1 項規定，王玉
    芳既未授權甲○○為前開買賣契約行為，事後亦未承認，該
    買賣契約對王玉芳自不生效力。依中山醫院93年7 月17日山
    醫總字第0272號函說明二：「王玉芳於91年3 月5 日起（因
    第二次腦中風）即已無法行動，意識不清，語言無法表達，
    記憶力退化，吞嚥困難而以鼻胃管餵食，日常生活全賴他人
    照料。」，及93年11月29日山醫總字第0541號函說明二：「
    病患王玉芳及二次腦中風後之意識狀況無法改善，無法瞭解
    親人或他人說話之意」之記載，足證王玉芳不可能於91年3
    月7 日授權甲○○與上訴人簽訂系爭不動產買賣契約，亦不
    可能於91年7 月21日在民間公證人面前表示願意出售系爭不
    動產予上訴人。況上訴人對於認證時、地之陳述，前後不一
    ，該公證書不足作為上訴人與王玉芳已成立買賣契約之依據
    。另依公證人所稱：公證時間於91年7 月21日（為週日）約
    晚間7 、8 時許，在醫院大廳，顯有意隔離醫護人員，縱公
    證人曾於該日詢間王玉芳有無出售系爭不動產之真意，然王
    玉芳因無意識能力，無法瞭解公證人問話之意義，依民法第
    75條後段規定，王玉芳在無意識狀態中所為之意思表示，應
    屬無效，倘王玉芳於公證當時意識清楚，則其既明知系爭不
    動產所有權狀係由己○○保管，何以未指示己○○交出所有
    權狀及印鑑？且本件買賣除認證外，無任何王玉芳簽署或交
    付之文件，足證王玉芳確無意識能力等語，資為抗辯。並答
    辯聲明：上訴駁回。
三、被上訴人甲○○未到庭，亦未具狀作何聲明或陳述。
四、本院依職權調閱臺灣基隆地方法院94年度訴字第24號塗銷所
    有權移轉登記等事件全卷。
五、上訴人主張被上訴人甲○○以王玉芳名義，於91年3 月7 日
    與上訴人簽訂系爭不動產買賣契約，上訴人於同日交付2 紙
    發票日均為同年月20日、面額各32萬元及200 萬元之支票予
    甲○○，同年7 月24日再交付83萬元予甲○○。嗣於91年7
    月21日，公證人寅○○在振興醫院就系爭不動產買賣契約及
    切結書，在上訴人與王玉芳面前辦理認證，上訴人已於91年
    9 月5 日辦竣系爭不動產所有權移轉登記等事實，有系爭不
    動產買賣契約書、交款備忘錄單、臺北縣政府稅捐稽徵處瑞
    芳分處房屋稅課稅現值核計表、土地登記謄本等附卷可考（
    見原審卷第7 頁至第9 頁、第12頁至第13頁），堪信為真正
    。
六、兩造爭執之事項：(一)上訴人與王玉芳於91年3 月7 日有無成
    立系爭不動產買賣契約？甲○○有無經王玉芳授與出賣系爭
    不動產之代理權？(二)上訴人與王玉芳於91年7 月21日在民間
    公證人寅○○面前辦理認證，民間公證人所作成之公證書效
    力如何？是否可認為王玉芳承認91年3 月7 日甲○○無權代
    理王玉芳所訂立之系爭不動產買賣契約？
    茲分述如下：
  (一)上訴人與王玉芳於91年3 月7 日有無成立系爭不動產買賣契
    約？甲○○有無經王玉芳授與出賣系爭不動產之代理權？
  按當事人互相表示意思一致者，無論其為明示或默示，契約
    即為成立，民法第153 條第1 項定有明文。而當事人之意思
    表示未合致者，其契約則自始未成立。經查，王玉芳於91年
    3 月5 日因第二次中風住進中山醫院，迄同年4 月1 日出院
    ，依中山醫院醫生診斷王玉芳於第二次腦中風後意識狀況即
    無改善，無法瞭解親人或他人說話之意，日常生活全賴他人
    照料，有中山醫院93年7 月17日山醫總字第0272號函及93年
    11 月29日山醫總字第0541號函在卷（見原審卷第135頁、第
    17 1頁）可稽。且據證人即中山醫院醫師壬○○於本院95年
    6 月21日行準備程序時到庭證述：「王玉芳在3月5日後一、
    兩週內完全沒有反應，是右側大動脈阻塞，影響說話、吞嚥
    ，也會嚴重影響她的意識能力，而不能判斷、思考認知事務
    。當時也只能簡單的跟她溝通，但不能確定她是否知道別人
    講話的意思，問她是否舒服或身體的狀況，她都不能講，簡
    單的問話，她有時會用舉動，我們只能猜她的意思。王玉芳
    回診的精神狀況都是相同，沒有比以前好。（問：王玉芳從
    91年3 月5 日中風後，就你的觀察，其是否能對某事務表達
    是否同意或不同意之判斷，例如與別人訂立契約或是買賣一
    項物品？）在門診住院時，都只能與她作簡單的溝通，並要
    猜她的意思，她應該那段期間無法對上開事項有作出決定及
    判斷的能力。王玉芳出院時病情並未好轉，依其病情來看是
    要繼續住院，並且作復健。以我從王玉芳住院門診觀察，她
    的病情一直都是一樣，並沒有偶而好轉的情況。」等語（見
    本院95年6 月21日準備程序筆錄第2 頁至第5 頁）。顯見王
    玉芳於上訴人所稱簽訂系爭不動產買賣契約之際（即91年3
    月7 日），係因腦中風在醫院接受治療，意識不清且無法行
    動，需他人照料，不可能有意識猶授權甲○○與上訴人為系
    爭不動產買賣契約之簽訂。雖振興醫院於94年6 月7 日以94
    振醫字第572 號函覆本院以：「病患王玉芳於住院期間一直
    呈現嗜睡狀況，較清醒時，尚能回答簡單之問題，惟說話音
    調不甚清楚，無失語、失用或失認之狀況，日常生活無法自
    理，需賴他人完全照顧。因患者平時有嗜睡情形，對於外在
    環境的理解及判斷力表現時好時壞，當較清醒時，回答問題
    能答其所問，即是所謂講話應對尚能切題，不會答非所問」
    （見本院卷(一)第84頁）；另振興醫院復健科癸○○醫師於本
    院95年6 月21日行準備程序時到庭亦稱「（問：對振興醫院
    的護理紀錄及病理紀錄表是否你紀錄的？）這不是我紀錄的
    ，是住院醫師紀錄，但是我要負責，因為她有憂鬱症，所以
    不太理人。在住院當天住院大夫有記載E3V4M6。（問：E3V4
    M6是否依照本院卷(一)第173 頁之昏迷指數來記載？）是的，
    但是上開記載是住院醫師記載，我只是在住院醫生的記載上
    簽名或蓋章，但住院醫生的記載有可能不正確，我認為上開
    住院醫生所載E3V4M6是不正確的，應是E3V5M6才對。王玉芳
    右側大動脈阻塞會造成身體左側癱瘓，說話不清楚，智能受
    影響，但不會有失語症，只是發音不正確，但仍聽得懂。她
    是因為中風後的憂鬱症才會影響她判斷、思考認知及決定事
    務等能力。而且憂鬱症會影響到她處理日常生活的能力。（
    問：王玉芳在住院期間是否有能力決定或判斷是否要出售房
    屋及決定價金及交易條件等事務或授權他人處理上開事務？
    ）依照王玉芳住院憂鬱症的情形及她失眠及白天嗜睡的情形
    ，她應該無法處理上開事務，而且她當時年齡已經90歲。王
    玉芳是因為健保的因素不能住太久，所以才出院，不然她應
    該繼續住院治療。我剛才所述是針對病人神智（Consciousn
    ess）方面，也就是說是指病人對外界環境是否有反應，例
    如眼睛是否能張開，是否能用語言或舉動表達需求；至於病
    人的心智（MENTALITY）方面，這要另當別論。病人的心智
    是指對事務的判斷、決定方面，如果王玉芳在住院期間來看
    ，因為憂鬱症，所以不能作重大事務的判斷和決定，這是精
    神醫學的區別。」（見本院卷(二)第76頁至第80頁），可見王
    玉芳於住院期間呈現嗜睡狀況，日當生活無法自理，需仰賴
    他人完全之照顧，而於較清醒時，雖能回答簡單之問題，惟
    本件涉及系爭不動產之買賣，王玉芳須明確知悉系爭不動產
    之地段、地號、面積及權利範圍，暨所有權狀是否遺失等甚
    為複雜之法津問題，以王玉芳當時已高齡90歲，且二度中風
    之情形，顯然無法回答公證人之詢問。
  卷附系爭不動產買賣契約書中，非但有誤繕買賣標的物土地
    地號之處，且就由己○○保管中之系爭不動產權狀正本，另
    以遺失為由辦理認證及移轉登記手續，倘王玉芳於認證當時
    之意識清楚，原可逕屬己○○提出所有權狀及印鑑俾辦理移
    轉登記手續，無庸大費周章辦理認證，益徵甲○○係無權代
    理。
  依王玉芳之長女戊○○於臺灣基隆地方法院94年度訴字第24
    號塗銷所有權移轉登記事件94年6 月15日言詞辯論時到庭證
    稱：「原告（指王玉芳）及甲○○與丑○○家人都認識，我
    們都是鄰居」（見本院卷(一)第103 頁背面），可徵甲○○於
    同案94年5 月4 日言詞辯論時所稱：「在原告（指王玉芳）
    帶我去見被告（指丑○○）父母之前，我不認識被告（指丑
    ○○）及其父母」（見本院卷(一)第107 頁背面），顯有不實
    。另甲○○於該案94年5 月4 日言詞辯論時所稱：「確定原
    告（指王玉芳）於第二次中風前，買賣契約已經談成，但契
    約簽了沒有就不記得」（見本院卷(一)第107 頁背面）；核與
    證人辛○○於同案94年6 月15日言詞辯論時所證稱：「在90
    年，正確時間不記得，丑○○叫我去他家定契約，王玉芳在
    場，當時甲○○也在，．．．。王玉芳有說過以後買賣的事
    直接找他（指甲○○）談，但是應該是王玉方還沒中風以前
    的事，當時是買賣契約的價錢沒談成」（見本院卷(一)第105
    頁）；證人辛○○於原審93年10月13日言詞辯論時所證稱：
    「我在87年受兩造之委託辦買賣，但不動產價錢談不成故沒
    有成功，當時王玉芳表示以後要再談就找其兒子甲○○談」
    （見原審卷93年10月13日言詞辯論筆錄第3 頁）；辛○○於
    本院95年7 月17日準備程序時所稱：「當初90年有在系爭房
    屋談過一次，當時王玉芳出價500萬元，子○○認為過高，
    兩造沒談成，當時王玉芳、甲○○、子○○、我及另外一位
    王玉芳的親戚在場，所以在91年3 月7 日訂約時我沒有要求
    甲○○拿出委任狀及權狀等文件。」（見本院卷(二)第110 頁
    ）等語相對照，彼二人就洽談訂約之時間及是否於王玉芳第
    二次中風前即已談妥等重要事項之陳述，前後互相矛盾，顯
    均不足採信。參諸戊○○於臺灣基隆地方法院94年度訴字第
    24號塗銷所有權移轉登記事件所述：「王玉芳於90年12月第
    一次中風之後，一直由我照顧，住在我臺北南昌街的家，王
    玉芳偶而會回瑞芳，但一定由我陪同。王玉芳為落實父親不
    賣房子的想法，所以根本沒有提過要賣房子的事。權狀由妹
    妹庚○○保管，印鑑章由弟弟己○○保管，身分證由我保管
    」（見本院卷(一)第103 頁背面至第104 頁）等語，尤徵王玉
    芳並無出賣系爭不動產之意思，遑論授權甲○○代理出賣。
    綜上，王玉芳於91年3 月7 日既因腦中風住院治療，且當時
    意識不清無法瞭解他人說話之意，自無為意思表示或授權他
    人為意思表示之可能，揆諸前揭說明，難認兩造於91年3 月
    7 日所簽訂之系爭不動產買賣契約成立。
  (二)上訴人與王玉芳於91年7 月21日在民間公證人寅○○面前辦
    理認證，民間公證人所作成之公證書效力如何？是否可認為
    王玉芳承認91年3 月7 日甲○○無權代理王玉芳所訂立之系
    爭不動產買賣契約？
  按公證法第36條規定，民間公證人作成之公證書應視為公文
    書，故有民事訴訟法第355 條第1 項規定之適用，具備形式
    的證據力。然其實質證據力如何？依最高法院86年度臺上字
    第2142號判決意旨：「公證係就請求人請求公證之法律行為
    或有關私權之事實賦予公證力，證明該項法律行為之作成或
    該項事實之存在，是經公證之法律行為或有關私權之事實，
    除有反證外，應認其存在。」，惟上開判決之公證內容乃對
    當事人法律行為之公證，即當事人在公證人面前為意思表示
    ，締結契約，係由公證人親自接觸，當具有較強之證明力，
    然當事人仍得舉證推翻；至於認證，僅能證明當事人之簽章
    屬實，或當事人陳述其簽章為自己所為屬實，但有關其書面
    記載內容之正確性及意思表示之有效成立或簽發之時地等事
    ，則不予證明。
  本件民間公證人寅○○雖曾就系爭不動產買賣契約書及切結
    書辦理認證，惟查：系爭不動產買賣契約書上記載買賣標的
    物之地號與認證之內容不符；且系爭不動產所有權狀，係由
    王玉芳之子己○○保管中，並未遺失，則切結書內容記載所
    有權狀遺失乙節，亦與事實不符；另委託書並非公證書之認
    證內容，均非公證效力所及。是王玉芳與上訴人雖於91年7
    月21日在民間公證人面前辦理認證，然尚未可認王玉芳已承
    認91年3 月7 日由甲○○無權代理王玉芳所訂立之系爭不動
    產買賣契約。
  由振興醫院病歷記錄之記載，民間公證人於91年7月21日公
    證當日係星期日，當日無病情記載；而護理記錄則有王玉芳
    「91年7 月21日凌晨吵鬧、未眠」之記載，足證王玉芳之腦
    中風病情已嚴重影響其意識能力，致發生晨昏顛倒之現象。
    且觀諸翌日即91年7 月22日王玉芳之病情記載，conscious
    （即意識）為E3V4M6。而所謂E3V4M6，係指王玉芳之昏迷指
    數為13分。按昏迷指數乃各醫院用以統一病人清醒程度之標
    準，昏迷指數之定義由三項動作評估後之總和，E 代表EYE
    （睜眼之反應），V 代表VERBAL（語言之反應），M 代表MO
    TOR（動作之反應），上開病歷記錄記載王玉芳之conscious
    為E3V4M6，即E3：表示眼睛對聲音會睜開；V4：表示言語判
    斷力喪失，胡言亂語；M6：表示可遵照指示動作。依91年7
    月22日王玉芳之昏迷指數為13分，可知王玉芳之語言反應係
    處於言語判斷力喪失，胡言亂語狀態，堪徵王玉芳於前一日
    不可能在民間公證人面前表示出售系爭房地之意，縱有點頭
    ，亦係無意識動作，未可解為王玉芳承認91年3 月7 日甲○
    ○無權代理王玉芳所訂立系爭不動產買賣契約。
  再依民間公證人寅○○證稱，認證當日在星期日，晚間7 、
    8 時許，地點係在醫院大廳（見原審卷第162 頁、第163 頁
    ），核與卷附公證書（見原審卷第67頁至第68頁）所載公證
    地點係在其所屬之「重慶聯合事務所」，已有不符；且該公
    證書既載明由在場人即請求人王玉芳「簽名」於後，惟請求
    人欄卻係由「王玉芳」蓋章，顯非簽名，亦有不實，顯見該
    公證書並非真正。又民間公證人寅○○於原審93年10月13日
    到庭既自承並無專業知識，亦無醫師可諮詢，其顯未就王玉
    芳當時之精神狀態、意識情形及是否真能瞭解其詢間之意等
    涉及醫學專業判斷乙情，詢問專業醫師之意見；且以王玉芳
    係二次中風病患，無法言語，日常生活均需他人照料，其單
    純點頭究竟表示同意或另有他意，未具有醫學知識之一般人
    實無從僅憑外表觀察而得知。況前揭壬○○、癸○○等兩位
    醫師亦到庭證述與王玉芳僅能作簡單之溝通，及王玉芳不可
    能有能力決定或判斷出賣不動產、決定價金等交易條件。
  證人辛○○分別於原審93年10月13日言詞辯論及本院95年7
    月17日準備程序時到庭證稱：「被上訴人王玉芳於公證當時
    ，並非自己親自蓋章，而是由甲○○拉王玉芳之手蓋章」，
    亦堪佐證王玉芳於民間公證人前往振興醫院辦理認證時，完
    全無自主能力。
七、綜上所述，王玉芳自91年3 月5 日第二次中風後之意識即已
    不清，且狀況並無改善，無法瞭解親人或他人說話之意，已
    如前述，則其與上訴人間自始不成立系爭不動產買賣契約，
    自無交付系爭不動產予上訴人之義務可言。從而，上訴人本
    於買賣之法律關係，請求王玉芳（王玉芳於本院審理期間死
    亡，上訴人併依繼承之法律關係請求）交付系爭不動產，為
    無理由，應予駁回。原審所為上訴人敗訴之判決，核無違誤
    。上訴意旨指摘原判決不當，求予廢棄改判，為無理由，應
    予駁回。
八、兩造其餘之攻擊或防禦方法及未經援用之證據，經本院斟酌
    後，認為均不足以影響本判決之結果，自無逐一詳予論駁之
    必要，併此敘明。
據上論結，本件上訴為無理由，依民事訴訟法第463 條、第385
條第1 項前段、第449 條第1 項、第78條，判決如主文。
中　　華　　民　　國　　96　　年　　5 　　月　　16　　日
                    民事第十二庭
                        審判長法　官  張宗權
  　　　　　　　　　　　　　　法　官  陳永昌
  　　　　　　　　　　　　　　法　官  王麗莉
正本係照原本作成。
如不服本判決，應於收受送達後20日內向本院提出上訴書狀，其
未表明上訴理由者，應於提出上訴後20日內向本院補提理由書狀
（均須按他造當事人之人數附繕本）上訴時應提出委任律師或具
有律師資格之人之委任狀；委任有律師資格者，另應附具律師資
格證書及釋明委任人與受任人有民事訴訟法第466條之1第1項但
書或第2項（詳附註）所定關係之釋明文書影本。
中　　華　　民　　國　　96　　年　　5　　  月　　18　　日
　　　　　　　　　　　　　　　書記官  明祖星
附註：
民事訴訟法第466條之1（第1項、第2項）：
對於第二審判決上訴，上訴人應委任律師為訴訟代理人。但上訴
人或其他法定代理人具有律師資格者，不在此限。
上訴人之配偶、三親等內之血親、二親等內之姻親，或上訴人為
法人、中央或地方機關時，其所屬專任人員具有律師資格並經法
院認為適當者，亦得為第三審訴訟代理人。
